臺灣臺北地方法院民事判決　　　　　　 99年度重訴字第562號
原　　　告　郭進金
訴訟代理人　高奕驤律師
　　　　　　劉姿吟律師
被　　　告　邱小東
　　　　　　邱群達
上二人共同
訴訟代理人　劉韋廷律師
複　代理人　賴昱任
上列當事人間請求履行契約事件，本院於民國一百年十二月五日
言詞辯論終結，判決如下：
    主  文
被告邱群達應給付原告新台幣肆佰萬元，及自民國九十九年四月
三日起至清償日止，按年息百分之五計算之利息。
原告其餘之訴駁回。
訴訟費用新台幣肆萬零陸佰元由被告邱群達負擔，其餘由原告負
擔。
本判決於原告以新台幣壹佰拾萬肆仟元為被告邱群達供擔保
後，得假執行；但被告邱群達以新台幣肆佰萬元為原告預供擔保
，得免為假執行。
原告其餘假執行之聲請駁回。
    事實及理由
一、按訴狀送達後，原告不得將訴變更或追加他訴，但請求之基
    礎事實同一、擴張或減縮應受判決事項之聲明者，不在此限
    ，民事訴訟法第二百五十五條第一項第二款、第三款定有明
    文。本件原告起訴時，先位依原證二房屋預定買賣契約書（
    下稱原證二買賣契約）第四條，請求被告應就坐落於台北縣
    板橋市○○段○○段三四、三五、三六、三七地號上之「世
    界花園橋峰」大樓Ｄ五棟二十樓房屋及土地，偕同原告向厚
    生股份有限公司（下稱厚生公司）及大陸工程股份有限公司
    （下稱大陸工程公司）完成房屋、土地預定買賣契約書之換
    約手續，備位依原證二買賣契約第六條、民法第二百四十九
    條第三款，請求被告應給付原告新台幣（下同）八百萬元，
    及自起訴狀繕本送達翌日起至清償日止，按年息百分之五計
    算之利息；嗣於民國一百年二月十一日以民事準備書(三)狀，
    撤回先位聲明，僅依原證二買賣契約第六條或民法第二百五
    十九條第二款、第二百六十條、第二百三十一條第二項規定
    ，請求被告應擇一給付原告上開備位聲明之金額及利息；再
    於一百年四月十一日本院審理時以民事更正聲明狀，不變更
    訴訟標的，變更聲明為被告應返還原告面額四百萬元支票，
    並給付原告四百萬元及上開期間、利率計算之利息；後於一
    百年十月二十四日本院審理時以民事更正聲明狀，依原證二
    買賣契約第六條或民法第二百六十條、第二百三十一條第二
    項規定，減縮聲明為被告應給付原告四百萬元及上開期間、
    利率計算之利息。核原告減縮應受判決事項之聲明，且其請
    求之基礎事實同一，參諸前揭規定，應予准許。
二、原告起訴主張：被告前於九十六年五月二十五日與訴外人厚
    生公司及大陸工程公司（下稱前開兩家公司）簽訂原證一房
    屋、土地預定買賣契約書（下稱原證一買賣契約），購買前
    開兩家公司所興建坐落於台北縣板橋市○○段○○段三四、
    三五、三六、三七地號土地上「世界花園橋峰」大樓五棟二
    十樓房屋及土地（下稱系爭房地），價金三千四百二十八萬
    元，嗣於九十八年六月九日經中信房屋居間仲介與原告簽訂
    原證二買賣契約，約定買賣價金三千七百三十萬元，原告於
    簽約當日已給付定金支票四百萬元，由被告邱群達出具授權
    書全權處理買賣事宜之被告邱小東簽收，兩造約定於九十八
    年八月九日偕同至前開兩家公司處就系爭房地辦理完成換約
    手續，第六條違約罰則並約定，逾期換約經通知而仍不履約
    ，被告應將所收全額價款加倍返還，詎被告於約定日期，拒
    不配合向前開兩家公司提出換約之申請，原告乃於九十八年
    九月二十五日以律師函催告於五日內限期履約，逾期則以該
    函解除契約並請求加倍返還已付價金，惟被告仍置之不理，
    爰依原證二買賣契約第六條或民法第二百六十條及第二百三
    十一條第一項規定，訴請被告擇一給付原告已付價金同額違
    約罰金。並聲明：被告應給付原告四百萬元，及自起訴狀繕
    本送達翌日起至清償日止，按年息百分之五計算之利息，並
    願供擔保請准宣告假執行等語。
三、被告則以：兩造於九十八年六月九日簽約時，中信房屋特約
    代書黃勝榮當場說明如因建商拒絕同意而無法換約，原證二
    買賣契約即自始無效，兩造已當場同意；被告於簽約隔日即
    聯絡建築公司專員換約事宜，並傳真換約之申請，由建方專
    員沈如龍處理，其確實收到此申請後，係建方不同意而致換
    約不成，非可歸責於被告，換約不成被告曾多次透過中信房
    屋轉達原告知悉，原告在十分清楚詳情之情況下，同意由中
    信房屋居間協調解決方案，並於通知書上簽名，且依原證二
    買賣契約第四條之約定，原告亦負有偕同辦理換約之義務，
    被告一再發函請求原告協同向建方辦理換約，惟原告均置之
    不理，將責任全歸被告，顯不公平；原告應先舉證確實因被
    告給付遲延受有損害，否則其主張不應准許，且原告於簽約
    時交付之四百萬價金支票二紙，係由仲介商代替買賣雙方暫
    為保管，被告並未收到任何四百萬元價款，原告自不能依原
    證二買賣契約主張被告應給付四百萬元違約金；縱應給付違
    約金，原告主張違約金亦屬過高，蓋原告已於九十八年九月
    二十五日發函解約，解除契約後所生之價差，不得作為酌定
    違約金之因素，以原證二買賣契約第六條責令被告應給付原
    告四百萬違約金，相較於原告未受有任何價金損失，自簽約
    至解約不到四個月時間，於不動產價格波動尚屬有限，即能
    坐享數百萬元之暴利，對於被告而言誠屬太過嚴苛，而有顯
    失公平之情形。為此聲明：駁回原告之訴及其假執行之聲請
    ，如受不利之判決，願供擔保請宣告免為假執行等語置辯。
四、兩造不爭執事項：
  (一)被告邱群達前於九十六年五月二十五日與訴外人厚生公司及
    大陸工程公司簽訂原證一買賣契約，購買前開兩家公司所興
    建之系爭房地，價金三千四百二十八萬元，嗣於九十八年六
    月九日經中信房屋居間仲介與原告簽訂原證二買賣契約，約
    定買賣價金三千七百三十萬元，並出具授權書授權被告邱小
    東全權代理系爭房地之買賣。
  (二)原告於九十八年六月九日簽約當日簽發以被告邱小東為受款
    人並禁止背書轉讓之第一期款四百萬元支票二紙，交由仲介
    商中信房屋保管，被告邱小東則於原證二買賣契約第八條付
    款明細之賣方簽收欄簽名。
  (三)原證二買賣契約第四條約定雙方預計於九十八年八月九日偕
    同至前開兩家公司處辦理完成換約手續，惟兩造並無於該日
    偕同至前開兩家公司處完成換約手續。
  (四)原告於九十八年九月二十五日以律師函催告於五日內限期履
    約，逾期則以該函解除契約並請求加倍返還已付價金。
  (五)以上除為兩造所不爭執外，並有原告提出之原證一買賣契約
    （見本院卷一第七頁至第五六頁）、原證二買賣契約（見本
    院卷一第五七頁至第五八頁）、授權書（見本院卷一第五九
    頁）支票影本（見本院卷一第八五頁），及被告提出之代保
    管明細表（見本院卷一第九○頁）、原告律師函（見本院卷
    一第一○三頁至第一○四頁）等件為證。
五、惟原告主張被告應依原證二買賣契約第六條違約罰則將所收
    四百萬價金加倍返還原告等情，則為被告所否認，並以前揭
    情辭置辯。茲就兩造間爭執事項分述如下：
  (一)被告邱小東非原證一買賣契約之買受人，亦非原證二買賣契
    約之出賣人：
    查原告主張被告邱小東亦為前揭原證一買賣契約、原證二買
    賣契約之當事人，固已提出原證一買賣契約、原證二買賣契
    約之首頁買方或賣方欄均載有「邱小東」之簽名或用印。惟
    依承受原證一買賣契約賣方大陸工程公司之大陸建設股份有
    限公司（下稱大陸建設公司）於一百年八月十九日以11陸建
    建二發字第○一九七號函復本院謂：「....三、邱小東先生
    與本公司及厚生公司並無合約關係，本戶D5棟20樓（指系爭
    房地）係由邱群達先生向本公司及厚生公司承購....」等語
    （見本院卷二第七八頁），對照原告提出之上開原證一買賣
    契約內各表彰簽約當事人之「立契約書人買方」、「立同意
    書人」、「買方」項下（見本院卷一第十七頁背面、第二一
    頁背面、第二七頁），均僅有被告邱群達之身分證統一編號
    留存，而無被告邱小東身分證統一編號之記載，是以原證一
    買賣契約當事人締約之真意，應認僅以被告邱群達為買方當
    事人，被告邱小東不過因其為被告邱群達之父，並實際由其
    出面簽立契約文件，故為確保被告邱群達依約履行，始於被
    告邱群達姓名用印旁同時簽名用印耳，不足認係原證一買賣
    契約當事人，再對照原證二買賣契約末頁之立契約書人賣方
    項下（見本院卷一第五八頁背面）亦僅留存被告邱群達之身
    分證統一編號，被告邱小東之姓名及身分證統一編號，明顯
    留存於被授權人項下，且被告邱群達並出具授權書（見本院
    卷一第五九頁）授權被告邱小東全權代理系爭房地之買賣，
    已如前述，是以原證二買賣契約之賣方當事人，亦應認僅被
    告邱群達一人，被告邱小東不過為其子被告邱群達授權處理
    買賣系爭房地之人，而非該契約之當事人。
  (二)兩造並無約定如原證一買賣契約之建設公司拒絕同意而無法
    換約時，原證二買賣契約即自始無效：
    按當事人主張有利於己之事實者，就其事實有舉證之責任，
    民事訴訟法第二百七十七條前段定有明文。本件原告主張其
    與被告邱群達訂有原證二買賣契約，業據提出原證二買賣契
    約書為證，並為被告所不爭執，已如前述，則被告邱群達抗
    辯與原告間訂有「如原證一買賣契約之建設公司拒絕同意而
    無法換約時，原證二買賣契約即自始無效」之契約解除條件
    ，自應就此條件存在之事實，舉證以實其說。惟查，上開原
    證二買賣契約並無此條件之約定，有該買賣契約書（見本院
    卷一第五七頁）在卷可查；雖被告辯稱上開解除條件之約定
    ，係在中信房屋特約代書黃勝榮說明後當場同意云云，惟依
    中信房屋江翠加盟店即右成不動產經紀有限公司寄予被告邱
    小東之存證信函記載：「....締約當日代書雖於雙方到場前
    好意詢問若換約不成，契約應如何處理？惟經  台端以汝之
    姊妹已有前例，必不致發生上情而未於正式簽約時向買方提
    出該議題，此亦買賣契約未曾載明上開條款之因由....」等
    語（見本院卷一第一二六頁背面）甚明，足見訴外人黃勝榮
    代書當時並未表示如因建商拒絕同意而無法換約，原證二買
    賣契約即自始無效，被告所辯並非事實；又被告辯稱：由被
    證二之代保管明細表上黃勝榮代書簽註代管原因「預定買賣
    」亦可明之云云，惟該「預定買賣」真意即為原告與被告邱
    群達訂有原證二買賣契約之意，並非兩造間有何上開解除條
    件之約定，文義至明，有該代保管明細表（見本院卷一第九
    ○頁）在卷可稽，被告所辯亦不足採；另被告辯稱：依被證
    八通知書記載「若建方無法於短時間內同意換約手續，買方
    同意與賣方協商共同解決方案」，即是因當初業已約定換約
    不成契約即無效，乃以該通知書希望雙方可共同協尋解決方
    案完成交易云云，惟「協商共同解決方案」不必然係因「換
    約不成契約即無效」可得推論之結果，亦可能於契約存續中
    ，因一方給付遲延，他方依法本可解除契約，然仍期待給付
    遲延之一方依約履行，故而函請「協商共同解決方案」，足
    見被告以推論之詞，謂與原告間已約定換約不成契約即無效
    云云，顯不足採。是以被告辯稱已與原告約定如原證一買賣
    契約之建設公司拒絕同意而無法換約時，原證二買賣契約即
    自始無效云云，並非事實。
  (三)系爭房地於九十八年八月九日換約不成，係屬可歸責於被告
    之事由所致：
  1.原告與被告邱群達訂有原證二買賣契約等情為真正，已如前
    述，依該買賣契約第四條約定「..本契約買賣雙方預計於民
    國98年8月9日..偕同至建設公司處，辦理更換賣方與建方之
    原『預售屋買賣契約書』於買方名下之預售屋換屋手續..」
    等語，足見被告邱群達確有於九十八年八月九日偕同原告至
    原證一買賣契約之建設公司處，辦理預售屋換屋手續之義務
    。惟查，被告邱群達並未於九十八年八月九日前履行其偕同
    換約之義務等情，業據上開大陸建設公司函復本院詳述：「
    ...四、經查，邱小東先生於98年6月10日經傳真文件（詳附
    件一）申請換約予郭進金小姐，並經電話聯絡本公司要求轉
    約。因本戶承購戶非邱小東先生，本公司專案人員回覆邱小
    東先生申請文件應以邱群達及郭進金本人提出申請，並請其
    提供修改後之申請文件予本公司即可辦理換約。隨後邱小東
    先生於98年6 月16日來電暫緩換約，本公司即配合客戶要求
    暫緩換約。五、本公司另於98年11月16日寄發通知單（如附
    件二）通知客戶截止受理轉約期限，惟迄今本公司均未收到
    承購戶提出之轉約申請文件....」等語明確，有上開該公司
    一百年八月十九日11陸建建二發字第○一九七號函（見本院
    卷二第七八頁）在卷可稽，足見被告邱小東固曾於九十八年
    六月十日傳真文件（見本院卷二第七九頁）表達換約之意，
    然其並非原證一買賣契約之承購戶，已如前述，故經出賣系
    爭房地之建設公司明確告知換約主體應為被告邱群達後，被
    告不僅未更正換約申請人後再提出申請，並於九十八年六月
    十六日由被告邱小東電話告知要求暫緩換約，刻意阻撓換約
    之違約情事，復於大陸工程公司九十八年十一月十六日寄發
    通知函（見本院卷二第八○頁），提醒客戶須於同年月三十
    日前提出換約之申請後，仍未提出換約之申請文件。是以足
    認被告邱群達確未於九十八年八月九日前履行其偕同原告換
    約之義務甚明，原告主張本件換約不成，係屬可歸責於被告
    之事由所致等語，自堪採信。
  2.雖被告辯稱本件換約不成，係因建方前開兩家公司不允許換
    約，並非被告不願意換約云云。惟此與上開大陸建設公司函
    復內容不符，已如前述，而上開大陸建設公司函復謂：其公
    司專案人員回覆邱小東先生申請文件應以邱群達及郭進金本
    人提出申請，並請其提供修改後之申請文件予本公司即可辦
    理換約。隨後邱小東先生於九十八年六月十六日來電暫緩換
    約，本公司即配合客戶要求暫緩換約等語，核與被告提出之
    被告邱小東與上開建設公司職員沈如龍錄音光碟與錄音譯文
    所稱：「..邱小東：這樣子，因為現在他對方喔提告，事實
    上我那時是有簽（按指上開九十八年六月十日傳真文件），
    但是第二天你跟我講我就跟中信房屋說暫緩，那，（因為）
    那時候要叫我兒子出面，我兒子那時候根本還在讀書嘛!!..
    」等語情節相符，有該錄音譯文（見本院卷一第二○五頁）
    在卷可稽，足見大陸建設公司函復：已告知應更正換約申請
    人後再提出申請，嗣因被告邱小東來電要求暫緩換約等語，
    所言非虛，則本件換約不成，既為被告邱小東來電要求暫緩
    所致，被告猶辯稱本件換約不成，係因建方前開兩家公司不
    允許換約，並非被告不願意換約云云，殊不足採。
  3.又被告辯稱依原證二買賣契約第四條之約定，原告亦負有偕
    同辦理換約之義務，被告一再發函請求原告協同向建方辦理
    換約，惟原告竟一概拒不履行云云。就原告依原證二買賣契
    約第四條之約定，亦負有偕同辦理換約之義務一節，固堪信
    屬實，惟查，原告於前開被告邱小東九十八年六月十日之傳
    真文件內已經列名，並有被告提出之該傳真文件（見本院卷
    一第九一頁）在卷可稽，已難認原告有何不配合之情事；且
    被告所指原告不配合而提出之存證信函、律師函，記載發文
    日期係九十八年十月十四日起至同年十二月八日之間，均係
    原告於九十八年九月二十五日以律師函催告於五日內限期履
    約，否則解約並請求加倍返還已付價金之後所發，有被告所
    提出之上開存證信函、律師函（見本院卷一第九四頁至第一
    ○○頁）及原告律師解約函（見本院卷一第一○三頁至第一
    ○四頁）可資比對，亦不足認有何「被告一再發函請求原告
    協同向建方辦理換約，惟原告竟一概拒不履行」之情事；再
    就被告提出之上開「巨群律字第2009號」律師函（見本院卷
    一第九六頁至第九七頁），業據原告否認收受，依該律師函
    並無發文日期，且無律師用印觀之，顯不足認被告確有發函
    ，亦無原告拒收之可言，另依被告提出之台北長春路郵局第
    三三七八號存證信函（見本院卷一第九四頁至第九五頁）記
    載「..因建商當時仍未同意換約，故一同去建商處本無實益
    ..」等語，足見原告縱未偕同至建商處換約，亦係因被告函
    知：建商未同意換約，故一同前去無實益所致，而非原告拒
    絕配合同往之故。是被告辯稱本件換約不成，係因原告多次
    收文後拒不配合履行所致云云，不足採信。
  (四)原告依原證二買賣契約第六條違約罰則，請求被告邱群達給
    付所收價金四百萬同額罰金，其違約金數額並無過高：
  1.本件原證二買賣契約第六條違約罰則明文：「..『賣方』如
    違約不賣、轉售他人，或逾期換約經限期通知而仍不履約，
    則應將所收之全額價款加倍返還買方..」等語，有該買賣契
    約書在卷可稽，則被告邱群達為原證二買賣契約之賣方當事
    人，未於九十八年八月九日前履行其偕同換約之義務，並有
    可歸責於已之事由所致，均已如前述，嗣經原告於九十八年
    九月二十五日以律師函催告於五日內限期履約，逾期則以該
    函解除契約並請求加倍返還已付價金等情，並有原告律師解
    約函在卷可查，亦如前述，足見原告依上開違約罰則之約定
    ，請求被告邱群達給付所收價款同額之違約金，核屬有據。
    雖被告辯稱原告於簽約時交付之四百萬價金支票，係由仲介
    商代替買賣雙方暫為保管，被告並未收到任何四百萬元價款
    云云。惟查，原告於九十八年六月九日簽約當日簽發以被告
    邱小東為受款人並禁止背書轉讓之第一期款四百萬元支票二
    紙，交由仲介商中信房屋保管，被告邱小東經被告邱群達出
    具授權書授權全權代理系爭房地之買賣，業於原證二買賣契
    約第八條付款明細之賣方簽收欄簽名等情為真正，並有原告
    提出之支票影本（見本院卷一第八五頁）、原證二買賣契約
    、授權書，及被告提出之代保管明細表（見本院卷一第九○
    頁）等件在卷可稽，已如前述，則被告邱群達授權之被告邱
    小東既已於原證二買賣契約第八條付款明細之賣方簽收欄簽
    名，縱然同意委由仲介商中信房屋保管價金支票，仍屬其管
    理支配範圍內，被告辯稱未收到任何四百萬元價款云云，並
    非事實，自不足採。
  2.又被告抗辯違約金過高，惟按約定之違約金額過高者，法院
    得減至相當之數額，為民法第二百五十二條所明定，惟此規
    定乃係賦與法院得依兩造所提出之事證資料，斟酌社會經濟
    狀況並平衡兩造利益而為妥適裁量、判斷之權限，非謂法院
    須依職權蒐集、調查有關當事人約定之違約金額是否有過高
    之事實，而因此排除債務人就違約金過高之利己事實，依辯
    論主義所應負之主張及舉證責任。況違約金之約定，為當事
    人契約自由、私法自治原則之體現，雙方於訂約時，既已盱
    衡自己履約之意願、經濟能力、對方違約時自己所受損害之
    程度等主、客觀因素，本諸自由意識及平等地位自主決定，
    除非債務人主張並舉證約定之違約金額過高而顯失公平，法
    院得基於法律之規定，審酌該約定金額是否確有過高情事及
    應予如何核減至相當數額，以實現社會正義外，當事人均應
    同受該違約金約定之拘束，法院亦應予以尊重，始符契約約
    定之本旨。倘債務人於違約時，仍得任意指摘原約定之違約
    金額過高而要求核減，無異將債務人不履行契約之不利益歸
    由債權人分攤，不僅對債權人難謂為公平，抑且有礙交易安
    全及私法秩序之維護（最高法院九十二年度台上字第二七四
    七號判決意旨參照）。查本件原證二買賣契約總價金三千七
    百三十萬元，原告請求違約金四百萬元，僅佔總價金約百分
    之十．七二強，而依內政部九十八年十月編訂之預售屋買賣
    契約書範本第二十五條違約之處罰「..解約時賣方除應將買
    方已繳之房地價款退還予買方，如有遲延利息應一併退還，
    並應同時賠償房地總價款百分之__（不得低於百分之十五）
    之違約金..」之規定（見本院卷一第一八二頁），應認並無
    約定過高之情形，且系爭房地於被告違約後之一百年四月二
    十五日鑑定房地總價已飆漲至四千九百零七萬餘元，有原告
    委請永慶不動產估價師聯合事務所對系爭房地鑑價後，該所
    出具不動產價格意見書（見本院卷二第四○頁至第六○頁）
    在卷可稽，足認原證二買賣契約第六條約定以所收價款同額
    計算違約金，於本件違約金數額為四百萬元，並無過高之情
    事。是以被告依假設價差損失一千萬元，按給付遲延及原證
    二買賣契約存續期間，以法定利率計算違約金數額，應不超
    過十萬元云云，尚有未洽，並不足採。
六、綜上所述，原告主張被告邱小東亦為原證一買賣契約及原證
    二買賣契約之當事人，亦應依原證二買賣契約給付違約金，
    尚不足採，惟主張被告邱群達未依原證二買賣契約第四條之
    約定，於九十八年八月九日前履行其偕同換約之義務，並有
    可歸責於己之事由所致，則堪採信。從而，原告依原證二買
    賣契約第六條約定，訴請被告邱群達給付其已付價金同額違
    約金四百萬元，及自起訴狀繕本送達翌日即九十九年四月三
    日起至清償日止，按年息百分之五計算之利息，為有理由，
    應予准許。逾此部分之請求，為無理由，應予駁回。
七、本件事證已臻明確，兩造其餘主張陳述及所提之證據，與判
    決結果不生影響，爰不一一另行論述，附此敘明。
八、原告及被告邱群達陳明願供擔保，聲請宣告假執行或免為假
    執行，經核原告勝訴部份，合於法律規定，爰分別酌定相當
    之擔保金額宣告之；原告其餘假執行之聲請，因訴之駁回而
    失所依據，應予駁回。
九、據上論結，本件原告之訴為一部有理由、一部無理由，依民
    事訴訟法第七十九條、第三百九十條第二項、第三百九十二
    條第二項，判決如主文。
中    華    民    國   100    年    12    月    21    日
                  民事第一庭    法  官  劉台安
以上正本係照原本作成
如對本判決上訴，須於判決送達後二十日內向本院提出上訴狀。
如委任律師提起上訴者，應一併繳納上訴審裁判費。
中    華    民    國   100    年    12    月    21    日
                                書記官  曹瓊文